---
title: "비교숙련도 시험 보고서"
output:
  word_document:
    reference_docx: null
params:
  csv: "../samples/antibacterial_R_saureus.csv"
  strain: "황색포도상구균 (Staphylococcus aureus)"
  atcc: "ATCC 6538P"
  lot: "8923"
  method: "ISO 22196"
  input_type: "r"
  delta: 0.25
  alpha: 0.05
  trials: 10000
  assigned: null
  sigma: null
---

```{r setup, include = FALSE}
knitr::opts_chunk$set(echo = FALSE, message = FALSE, warning = FALSE)
source("proficiency.R")

dat <- read_results(params$csv)
res <- analyze_proficiency(dat, input_type = params$input_type,
                           delta = params$delta, alpha = params$alpha,
                           trials = params$trials,
                           assigned = params$assigned, sigma = params$sigma)

fmt <- function(x, d = 4) formatC(x, format = "f", digits = d)
pfmt <- function(p) if (p < 0.0001) "< 0.0001" else formatC(p, format = "f", digits = 4)
kb <- function(df, digits = 4) knitr::kable(df, digits = digits, row.names = FALSE)
```

## 1. 시험 개요

시험방법에 따라 사용 균주에 대하여 시험자 간 시험결과의 평균 차이를 비교하여
비교숙련도를 측정한다.

```{r}
kb(data.frame(
  항목 = c("시험방법", "균주명", "ATCC No.", "Lot No.",
           "시험자 수", "시험자당 측정값", "측정 단위",
           "유의수준", "동등성 한계"),
  내용 = c(params$method, params$strain, params$atcc, params$lot,
           length(res$names), res$n_per_analyst, res$unit,
           paste0("α = ", params$alpha),
           paste0("δ = ±", params$delta)),
  check.names = FALSE
))
```

## 2. 시험 결과

```{r}
tbl <- as.data.frame(t(dat$values))
colnames(tbl) <- dat$names
# kable 은 열마다 자릿수를 달리 잡으므로 문자열로 고정한다.
nd <- if (params$input_type == "cfu") 0 else 2
body <- rbind(tbl, colMeans(tbl))
result_tbl <- data.frame(
  No. = c(as.character(seq_len(nrow(tbl))), "평균"),
  lapply(body, function(col) formatC(col, format = "f", digits = nd)),
  check.names = FALSE
)
colnames(result_tbl) <- c("No.", dat$names)
kb(result_tbl)
```

## 3. 등분산 검정 (Levene 검정)

**방법**

- 귀무가설: 모든 분산이 동일하다
- 대립가설: 하나 이상의 분산이 다르다
- 유의수준: α = `r params$alpha`
- 중앙값 중심(Brown-Forsythe) 방식으로, 분산분석 전에 수행한다

**시험자별 표준편차**

```{r}
kb(res$summary, digits = 6)
```

**검정**

```{r}
kb(data.frame(
  방법 = "Levene 검정",
  `검정 통계량` = fmt(res$levene$statistic),
  `P-값` = pfmt(res$levene$p.value),
  check.names = FALSE
))
```

```{r results = "asis"}
lev_ok <- res$levene$p.value > params$alpha
cat(sprintf(
  "Levene 검정 결과 P-값 %s 유의수준(α = %s)이므로 귀무가설을 %s한다.\n\n따라서 시험자 %d인간 시험결과의 **분산에는 차이가 %s** = %s이다.\n",
  if (lev_ok) ">" else "<", params$alpha,
  if (lev_ok) "채택" else "기각",
  length(res$names),
  if (lev_ok) "없다" else "있다",
  if (lev_ok) "등분산" else "이분산"))
```

## 4. 일원 분산분석 (ANOVA)

**방법**

- 귀무가설: 모든 평균이 동일하다
- 대립가설: 평균이 모두 같지는 않음
- 유의수준: α = `r params$alpha`
- 분석을 위해 분산이 같다고 가정하였다

**분산 분석**

```{r}
tab <- res$anova
tab[["Adj SS"]] <- fmt(tab[["Adj SS"]])
tab[["Adj MS"]] <- ifelse(is.na(res$anova[["Adj MS"]]), "", fmt(res$anova[["Adj MS"]], 5))
tab[["F-값"]]  <- ifelse(is.na(res$anova[["F-값"]]),  "", fmt(res$anova[["F-값"]], 2))
tab[["P-값"]]  <- ifelse(is.na(res$anova[["P-값"]]),  "", pfmt(res$anova[["P-값"]][1]))
kb(tab)
```

```{r results = "asis"}
an_ok <- res$anova_p > params$alpha
cat(sprintf(
  "귀무가설 = 시험자 %d인간 시험결과의 **평균 값**에 차이가 없다.\n\n요인에 따른 P-값 %s 유의수준(α = %s)이므로 귀무가설을 %s한다.\n",
  length(res$names),
  if (an_ok) ">" else "<", params$alpha,
  if (an_ok) "채택" else "기각"))

if (!an_ok) {
  cat("\n> 주의: 분산분석이 검정하는 것은 **평균**이지 분산이 아니다.",
      "P-값이 유의수준보다 작으므로 시험자 간 평균 차이가 탐지되었다.",
      "이 경우 결론을 '차이가 없다'로 적어서는 안 되며, 원인 조사가 필요하다.\n")
} else {
  cat("\n> 주의: 분산분석의 '채택'은 차이를 **찾지 못했다**는 뜻이지",
      "차이가 **없음을 입증**한 것이 아니다. 동등성 입증은 6장의 TOST 가 담당한다.\n")
}
```

## 5. 숙련도 판정 (z-score, ISO/IEC 17043)

숙련도 합격 여부의 **주 판정**이다. 분산분석은 차이를 탐지하는 검정이지
개인의 숙련도 합격·불합격을 판정하는 도구가 아니다.

```{r}
zt <- data.frame(
  시험자 = res$names,
  평균 = fmt(res$summary[["평균"]]),
  `z-score` = fmt(res$z$z, 2),
  판정 = res$z$flag,
  check.names = FALSE
)
kb(zt)
```

```{r results = "asis"}
cat(sprintf("- 기준값 = %s, 표준편차 σ = %s%s\n",
            fmt(res$z$assigned), fmt(res$z$sigma),
            if (is.null(params$sigma))
              " (ISO 13528 Algorithm A 로 참가자 자료에서 추정)" else " (절차서 규정값)"))
cat(sprintf("- 판정 기준: |z| < 2 만족, 2 ≤ |z| < 3 경고, |z| ≥ 3 부적합\n"))
cat(sprintf("- 최대 |z| = %s\n\n", fmt(max(abs(res$z$z)), 2)))
cat(sprintf("**판정: %s**\n",
            if (all(res$z$flag == "만족")) "시험자 전원 만족" else "부적합 또는 경고 대상 있음"))
if (is.null(params$sigma)) {
  cat("\n> 참가자 자료에서 σ 를 추정하면 순환논리가 되고, 참가자 수가 적으면",
      "로버스트 추정이 불안정하다. 절차서에 목표 재현성 σ 를 규정하고",
      "그 값을 params$sigma 로 넘기는 것이 원칙에 맞다.\n")
}
```

## 6. 동등성 검정 (TOST)

"차이가 없다"를 실제로 입증하는 검정이다. 모든 쌍이 동등해야 전체가 동등하므로
쌍별 P-값 중 최댓값으로 판정한다. 교집합-합집합 검정이라 다중비교 보정이 필요 없다.

```{r}
pt_tab <- res$tost$pairs
pt_tab[["평균차"]] <- fmt(pt_tab[["평균차"]])
pt_tab[["P-값"]] <- vapply(res$tost$pairs[["P-값"]], pfmt, character(1))
kb(pt_tab)
```

```{r results = "asis"}
cat(sprintf("- 동등성 한계 δ = ±%s, 최대 평균차 = %s\n",
            params$delta, fmt(res$tost$max_abs_diff)))
cat(sprintf("- 최대 P-값 = %s\n\n", pfmt(res$tost$p.value)))
cat(sprintf("**판정: %s**\n", if (res$tost$passed)
  sprintf("시험자 간 평균이 ±%s 이내로 동등함이 입증되었다.", params$delta)
  else sprintf("±%s 이내의 동등성을 입증하지 못했다.", params$delta)))
```

## 7. 이상치 검정 (Grubbs)

```{r}
g1 <- res$grubbs_all; g2 <- res$grubbs_means
kb(data.frame(
  대상 = c("전체 측정값", "시험자 평균"),
  `G 통계량` = fmt(c(g1$statistic, g2$statistic)),
  `임계값` = fmt(c(g1$critical, g2$critical)),
  `최대편차 값` = fmt(c(g1$value, g2$value)),
  해당자 = c(res$grubbs_all_owner, res$names[g2$index]),
  판정 = ifelse(c(g1$passed, g2$passed), "이상치 아님", "이상치"),
  check.names = FALSE
))
```

```{r results = "asis"}
if (res$grubbs_all$passed && res$grubbs_means$passed) {
  cat("통계적 이상치가 검출되지 않았다.",
      "눈에 띄는 값이 있더라도 **제외할 근거가 없으므로 전부 보고에 포함해야 한다.**\n")
}
```

## 8. 진단 — 무작위 재배정 통과율

전체 측정값을 시험자에게 무작위로 다시 배정했을 때, 현행 기준(등분산 + 분산분석)을
통과하는 비율이다. 탈락 원인이 자료의 산포 때문인지 시험자별 체계적 편향 때문인지
구분한다.

```{r results = "asis"}
cat(sprintf("- 무작위 재배정 통과율: **%s%%** (%s회 시행)\n",
            fmt(res$random_rate * 100, 1), format(params$trials, big.mark = ",")))
cat(sprintf("- 실제 배정: **%s**\n\n", if (res$classic_pass) "통과" else "탈락"))

if (res$random_rate >= 0.5 && !res$classic_pass) {
  cat(sprintf(paste0("무작위로 섞으면 %s%% 가 통과하는데 실제 배정만 탈락하였다. ",
    "우연이 아니라 **시험자별 체계적 편향이 실재한다**는 뜻이다. ",
    "배정을 바꾸어 통과시키는 것은 이 편향을 은폐하는 것이므로, ",
    "편향의 원인(접종액 조제, 세척 회수, 판독 습관 등)을 조사하여야 한다.\n"),
    fmt(res$random_rate * 100, 0)))
} else if (res$random_rate < 0.5) {
  cat("무작위 배정으로도 절반 이상 탈락한다. 자료의 산포 자체가 커서",
      "**어떤 배정으로도 정당하게 통과할 수 없다.** 시험 기법 표준화가 선행되어야 한다.\n")
} else {
  cat("자료의 산포가 충분히 작고 실제 배정도 통과하였다.\n")
}
```

## 9. 종합 결론

```{r results = "asis"}
z_ok <- all(res$z$flag == "만족")
cat(sprintf("1. **숙련도 판정(주 판정, ISO/IEC 17043)**: 최대 |z| = %s → %s\n",
            fmt(max(abs(res$z$z)), 2),
            if (z_ok) "시험자 전원 만족" else "부적합 또는 경고 대상 있음"))
cat(sprintf("2. **등분산 검정**: P = %s → 시험자 간 산포는 %s\n",
            pfmt(res$levene$p.value),
            if (res$levene$p.value > params$alpha) "동일하다" else "다르다"))
cat(sprintf("3. **분산분석**: P = %s → 시험자 간 평균 차이가 %s\n",
            pfmt(res$anova_p),
            if (res$anova_p > params$alpha) "탐지되지 않았다" else "탐지되었다"))
cat(sprintf("4. **동등성 검정**: 최대 평균차 %s (한계 ±%s) → %s\n",
            fmt(res$tost$max_abs_diff), params$delta,
            if (res$tost$passed) "동등성 입증" else "동등성 미입증"))
cat(sprintf("5. **이상치**: %s\n\n",
            if (res$grubbs_all$passed && res$grubbs_means$passed)
              "제외 대상 없음" else "이상치 검출됨"))

if (z_ok && res$anova_p <= params$alpha) {
  cat("종합하면, 시험자 전원이 숙련도 판정 기준(|z| < 2)을 만족하나 ",
      "분산분석에서 평균 차이가 탐지되었다. 숙련도는 적합으로 판정하되, ",
      "평균 차이의 원인에 대한 조사와 개선 조치를 권고한다.\n", sep = "")
} else if (z_ok) {
  cat("종합하면, 시험자 전원이 숙련도 판정 기준을 만족하며 ",
      "시험자 간 유의한 차이도 탐지되지 않았다. 비교숙련도는 적합으로 판정한다.\n", sep = "")
} else {
  cat("종합하면, 숙련도 판정 기준을 만족하지 못한 시험자가 있다. ",
      "해당 시험자에 대한 원인 조사와 재시험이 필요하다.\n", sep = "")
}
```

---

*작성: `r format(Sys.Date(), "%Y-%m-%d")` · 분석 도구: R `r paste(R.version$major, R.version$minor, sep=".")`*
